---
title: "Covid Analsis"
output: html_document
---

```{r setup, include=FALSE}
knitr::opts_chunk$set(echo = TRUE)
#install.packages("openssl")
#install.packages("httr")
#install.packages("rvest")
#nstall.packages("tidyverse")
#install.packages("dplyr") 
#install.packages("kableExtra")
#install.packages("rnaturalearth")
#install.packages("units")
#install.packages("sf")
#install.packages("plotly")
#install.packages("xts")
#install.packages("dygraphs")
#install.packages("car")
library(reticulate)
library(knitr)
library(tidyverse) # %>%
library(magrittr)
library(kableExtra)
library(lubridate)
#library(rna)
library(rnaturalearth)
library(plotly)
library(xts)
library(dygraphs)
library(car)
use_python("/home/gabriel/anaconda/")
```

# Carga y limpieza preliminar de los datos

Los datos que se van a analizar en este documento, proceden de la compilación hecha por usuarios de [Kaggle](https://www.kaggle.com/imdevskp/corona-virus-report). La fecha del análisis empieza el 6 de Abril de 2020, utilizando la versión número 73 recopilada en la web anterior.

```{r}
datos <- read.csv("covid_19_clean_complete.csv")
View(datos)
datos %>% head(10) %>% kable() %>% kable_styling()
```

## Estructura de los datos

```{r}
str(datos)
colnames(datos) = c("Provincia_Estado",
                    "Pais_Region",
                    "Latitud", # N+ o S-
                    "Longitud", # E+ o W-
                    "Fecha",
                    "Casos_Confirmados",
                    "Casos_Muertos",
                    "Casos_Recuperados",
                    "Casos_Activos",
                    "WHO_Region"
                    )
datos %>% head() %>% kable() %>% kable_styling()
```

* Cualitativas se convierten con `factor` o bien `as.factor`.
* Ordinales se convierten con `ordered`.
* Cuantitativos se convierten con `as.numeric`.

```{r}
datos$Provincia_Estado<- as.factor(datos$Provincia_Estado)
datos$Pais_Region<- as.factor(datos$Pais_Region)
datos$Fecha<-as.factor(datos$Fecha)

```
# Cambia de Caracteres o Factor a Fecha
```{r}
datos$Fecha %<>% as.Date(format="%Y-%m-%d")
str(datos)
```
# Uso de lubridate
```{r}
#datos$Fecha %<>% mdy()
```

```{r}
datos %<>%
  mutate(Casos_Enfermos = Casos_Confirmados - Casos_Muertos - Casos_Recuperados)
datos %>% filter(Casos_Confirmados > 100000) %>% head(10) %>% kable() %>% kable_styling()
datos %>% filter(Casos_Enfermos <0) %>% kable() %>% kable_styling()
datos %>% filter(Provincia_Estado == "Hainan" ) %>% kable() %>% kable_styling()
datos %>% filter(Pais_Region == "Chile") %>% kable() %>% kable_styling()
```

# Analisis Geografico

```{r}
#datos_europa<-datos[datos$Latitud > 38 & datos$Longitud > -25 & datos$Longitud < 30 , ]
#nrow(datos_europa)
datos_europa = datos %>%
  filter(Latitud > 38, between(Longitud, -25, 30))

table (datos_europa$Pais_Region) %>%
  as.data.frame() %>%
  filter(Freq > 0) %>%
  kable() %>%
  kable_styling()

datos_europa %>%
  filter(Fecha == ymd("2020-03-15")) %>%
  kable() %>%
  kable_styling()
```

# Analisis Amercia Latina 

```{r}
datos_aml = datos %>%
  filter(Latitud < 27 , between(Longitud, -121, -31))

table (datos_aml$Pais_Region) %>%
  as.data.frame() %>%
  filter(Freq > 0) %>%
  kable() %>%
  kable_styling()

datos_aml %>%
  filter(Fecha == ymd("2020-03-3")) %>%
  kable() %>%
  kable_styling()
```
# Mapas

```{r}
world<-ne_countries(scale = "large", returnclass = "sf")
ggplot(data = world) +
  geom_sf(color = "red", fill = "green") +
  xlab("Logitud") + ylab("Latitud")+
  ggtitle("Mapa del mundo", subtitle = "COVID 19")
```


```{r}
world<-ne_countries(scale = "large", returnclass = "sf")
world2<-ne_countries(scale = "medium", returnclass = "sf")

#datos$Pais_Region = factor(datos$Pais_Region, levels = c(levels(datos$Pais_Region), "United States of America"))


#datos[datos$Pais_Region=="United States",]$Pais_Region ="United States of America"
world %>%
  inner_join(datos, by = c("name"= "Pais_Region")) %>%
  filter(Fecha == dmy("10-06-2020")) %>%
  ggplot() +
  geom_sf(color = "black", aes(fill = Casos_Confirmados)) +
  scale_fill_viridis_c(option = "plasma", trans ="sqrt")+
  xlab("Logitud") + ylab("Latitud")+
  ggtitle("Mapa del mundo", subtitle = "COVID 19")
```

```{r}
datos %>%
  filter(Fecha == dmy("20-4-2020")) %>%
  ggplot(aes(Longitud, Latitud))+
  geom_point(aes(size=log(Casos_Confirmados+1), colour=log(Casos_Muertos+1)))+
  coord_fixed()+
  theme(legend.position = "bottom") -> g


ggplotly(g)


```

```{r}
thr = 50000

datos %>%
  filter(Fecha == ymd("2020-07-27"), Casos_Confirmados > thr) %>%
  mutate(Prop_Muertos = Casos_Muertos / Casos_Confirmados, Ranking = dense_rank(desc(Prop_Muertos))) %>%
  arrange(Ranking) %>%
  head(20) %>%
  kable() %>%
  kable_styling()
```



```{r}
datos$lat_class = cut(datos$Latitud, breaks = nclass.scott(datos$Latitud))
datos$long_class = cut(datos$Longitud, breaks = nclass.Sturges(datos$Longitud))

tt = table(datos$lat_class, datos$long_class)
tt = tt[nrow(tt):1,]
mosaicplot(t(tt), shade = TRUE)

```

# Series Temporales

```{r}
datos_por_fecha<-aggregate(
  cbind(Casos_Confirmados, Casos_Muertos, Casos_Recuperados) ~ Fecha,
  data = datos,
  FUN = sum)

head(datos_por_fecha)
tail(datos_por_fecha)

barplot(Casos_Confirmados ~ Fecha, data=datos_por_fecha)

plot(Casos_Confirmados ~ Fecha, data= datos_por_fecha, col ="blue", type ="l",
     main="Casos Documentados", xlab="Fecha", ylab="Numeros de Personas", log="y" )
lines(Casos_Muertos ~ Fecha, data=datos_por_fecha, col="red")
lines(Casos_Recuperados ~ Fecha, data=datos_por_fecha, col="green" )
legend("topleft", c("Confirmados", "Muertos", "Recuperados"), col=c("blue", "red", "green"), pch = 1, lwd = 2)

```
```{r}
datos_por_fecha_ts<-xts(x=datos_por_fecha[,2:4], order.by = datos_por_fecha$Fecha)

dygraph(datos_por_fecha_ts)%>%
  dyOptions(labelsKMB = TRUE,
      fillGraph = TRUE, fillAlpha = 0,05,
      drawGrid = FALSE) %>%
  dyRangeSelector() %>%
  dyCrosshair(direction = "vertical")%>%
  dyHighlight(highlightCircleSize = 5, highlightSeriesBackgroundAlpha = 0.2,hideOnMouseOut = FALSE) %>%
  dyRoller(rollPeriod = 2)
```

```{r}
datos_chile<-datos %>% 
  filter(Pais_Region== "Chile") %>%
  select(Fecha, starts_with("Casos_"))

plot(x=datos_chile$Fecha, y=datos_chile$Casos_Confirmados, main="Casos Chile", type="s", col="blue", lwd=2)
barplot(as.matrix(t(datos_chile[,3:5])), 
        col = c("red", "green", "yellow"),
        main="Casos Chile",
        xlab="Fecha", ylab = "Personas")
legend("topleft", c("Muertos", "Recuperados", "Enfermos"),
       col=c("red", "green", "yellow"), lwd=2, pch = 1)


```
# Nuevos Casos
```{r}
datos_chile %<>%
  mutate(Nuevos_Casos_Confirmados =Casos_Confirmados- lag(Casos_Confirmados, n=1),
         Nuevos_Casos_Muerto = Casos_Muertos - lag(Casos_Muertos, n=1),
         Nuevos_Casos_Recuperados = Casos_Recuperados - lag(Casos_Recuperados, n=1))

datos_chile %>% kable() %>% kable_styling()
plot(Nuevos_Casos_Confirmados ~ Fecha, data = datos_chile,
     type = "l", col ="blue", 
     xlab = "Fecha", ylab = "Nuevos casos", 
     main = "Nuevos registros en Chile")
lines(Nuevos_Casos_Muerto ~ Fecha, data = datos_chile,
      type = "l", col = "red")
lines(Nuevos_Casos_Recuperados ~ Fecha, data = datos_chile,
      type = "l", col = "green")
legend("topleft", c("Confirmados", "Muertos", "Recuperados"), 
       col = c("blue", "red", "green"), 
       lwd = 2, pch = 1)
  
```

# Cohortes

```{r}
primer_contagio <- datos %>%
  group_by(Pais_Region) %>%
  filter(Casos_Confirmados > 0) %>%
  summarise(Primero = min(Fecha)-1)

data_first <- datos %>%
  inner_join(primer_contagio, by="Pais_Region") %>%
  mutate(Dias_Desde_PC = as.numeric(Fecha - Primero))%>%
  filter(Dias_Desde_PC >=0)%>%
  group_by(Dias_Desde_PC, Pais_Region)%>%
  summarise(Casos_Confirmados = sum(Casos_Confirmados),
            Casos_Muertos = sum(Casos_Muertos),
            Casos_Recuperados = sum(Casos_Recuperados))
```

```{r}
data_first %>%
  filter(Pais_Region %in% c("Chile", "Peru", "Argentina", "China", "US")) %>%
  ggplot(aes(x= Dias_Desde_PC, y = Casos_Confirmados)) +
  geom_line(aes(col =Pais_Region)) +
  xlab("Dias desde primer contagio")+
  ylab("Personas")+
  ggtitle("Analisis por Cohorte - Casos Confirmados")+
  theme(legend.position = "none") -> h

ggplotly(h)
```

```{r}
data_first %>%
  filter(Pais_Region %in% c("Chile", "Peru", "Argentina", "China", "US")) %>%
  ggplot(aes(x= Dias_Desde_PC, y = Casos_Muertos)) +
  geom_line(aes(col =Pais_Region)) +
  xlab("Dias desde primer contagio")+
  ylab("Personas")+
  ggtitle("Analisis por Cohorte - Muertes")+
  theme(legend.position = "none") -> g

ggplotly(g)
```

# Modelos de Regresion

```{r}
datos_chile$Dias <- as.numeric(datos_chile$Fecha - dmy("22/01/2020"))
```
## Regresion Lineal   
```{r}
mod1<- lm(Casos_Confirmados ~ Dias, data = datos_chile)
summary(mod1)
```

```{r}
plot(datos_chile$Dias, datos_chile$Casos_Confirmados)
abline(mod1, col ="red")
# Residuo es el Error y los valores ajustados es la prediccion
plot(mod1$residuals ~ mod1$fitted.values, xlab="Valores Ajustados", ylab = "Residuos")

residuos <-mod1$residuals

qqPlot(residuos, distribution = "norm", mean= mean(residuos), sd=sd(residuos))

```
## Regresion Exponencial

```{r}
mod2<-lm(log(Casos_Confirmados) ~ Dias, data= datos_chile[datos_chile$Casos_Confirmados>0, ])
summary(mod2)

plot(datos_chile$Dias, datos_chile$Casos_Confirmados)
lines(exp(mod2$coefficients[1])*exp(mod2$coefficients[2]*datos_chile$Dias), col="blue")

plot(mod2$residuals ~ mod2$fitted.values, xlab="Valores ajustados", ylab="Residuos")
residuos2 <-mod2$residuals
qqPlot(residuos2, distribution = "norm", mean = mean(residuos2), sd=sd(residuos2))
```

## Regresion Potencial
```{r}
mod3 <- lm(log(Casos_Confirmados) ~ log(Dias), data = datos_chile[datos_chile$Casos_Confirmados >0,] )
summary(mod3)

plot(datos_chile$Dias, datos_chile$Casos_Confirmados)
lines(exp(mod3$coefficients[1])*datos_chile$Dias^mod3$coefficients[2], col="green")
plot(mod3$residuals ~ mod3$fitted.values, xlab="Valores Ajustados", ylab="Residuos")

residuos3<- mod3$residuals
qqPlot(residuos3, distribution = "norm", mean=mean(residuos3), sd=sd(residuos3))

```
# Comaparacion de Modelos
```{r}
start_date = ymd('2020-01-22')
end_date = ymd('2020-07-28')
dates = seq(start_date+1, end_date, by = "1 day")
days_since_start = as.numeric(dates - start_date)
new_data = data.frame(Dias = days_since_start)
pred1 = predict(mod1, newdata = new_data)
pred2 = exp(predict(mod2, newdata = new_data))
pred3 = exp(predict(mod3, newdata = new_data))
#pred4 = exp(predict(mi_model, newdata = new_data))
datos_por_fecha_3 <- xts(x = data.frame(Real = datos_chile$Casos_Confirmados, order.by = dates))
class(dates)
length(dates)
length(datos_chile$Casos_Confirmados)
datos_por_fecha_ts = xts(x = data.frame(Real = c(datos_chile$Casos_Confirmados),                               Mod_Pot = pred3),
                         order.by = dates)
dygraph(datos_por_fecha_ts)
dygraph()

```


